【裁判字號】    90,訴,1036
【裁判日期】    950227
【裁判案由】    分割共有物
【裁判全文】
臺灣桃園地方法院民事判決              90年度訴字第1036號
原      告  辛○○
訴訟代理人  廖克明律師
複  代理人  張麗真律師
            壬○○
            酉○○
            田生宜
被      告  己○○
上  一  人
訴訟代理人  丁○○
被      告  戊○○
            甲○○
            丙○○
            午○○○
            庚○○○
                      4樓
            子○○○
            戌○○
上  一  人
訴訟代理人  亥○○
被      告  寅○○即癸○○○.
            丑○○即癸○○○.
            辰○○即癸○○○.
            未○○即癸○○○.
            申○○即癸○○○.
            卯○○即癸○○○.
            巳○○即乙○○承.
                      原住苗栗.
上列當事人間請求給付分割共有物事件，於民國95年2 月14日辯
論終結，本院判決如下：
    主  文
被告巳○○應就其被繼承人乙○○所遺坐落桃園縣龍潭鄉○○○
段第一六一之三地號，面積一０五七平方公尺，公同共有二分之
一之土地及所遺同地段第三五八地號，面積五０九二平方公尺，
公同共有二分之一之土地，辦理繼承登記。
兩造共有坐落桃園縣龍潭鄉○○○段第一六一之三地號，地目旱
，面積一０五七平方公尺土地，應分割如附圖一所示：編號一六
一之三號部分土地，面積五二九平方公尺，分歸原告取得；編號
一六一之三Ａ部分，面積五二八平方公尺，分歸被告取得，並保
持公同共有。
兩造共有坐落桃園縣龍潭鄉○○○段第三五八地號，地目旱，面
積五０九二平方公尺，應分割如附圖二所示：編號三五八Ａ號部
分土地，面積二五四六平方公尺，分歸被告取得，並保持公同共
有；編號三五八Ｂ號部分土地，面積二五四六平方公尺，分歸原
告取得。
訴訟費用由被告負擔二分之一，餘由原告負擔。
    事  實
甲、原告方面：
一、聲明：如主文所示。
二、陳述：
  (一)緣坐落桃園縣龍潭鄉○○○段第161-3 地號、地目旱、農牧
    用地，面積1,057 平方公尺土地（下稱系爭161-3 土地），
    及坐落同地段第358 地號、地目旱、農牧用地，面積5,092
    平方公尺土地（下稱系爭358 土地），原均係原告於民國57
    年6 月14日向原土地所有人即訴外人泰山製磚廠、陳何時妹
    購買而來，而泰山製磚廠、陳何時妹則係向其前手即訴外人
    余作丁購買系爭土地。惟因泰山製磚廠、陳何時妹於向余作
    丁買得系爭土地後並未要求余作丁辦理土地所有權移轉登記
    事宜，復因泰山製磚廠、陳何時妹嗣又將系爭土地出賣予原
    告，故各方為方便起見，遂商議由余作丁將系爭土地所有權
    全部移轉登記予原告，余作丁對此亦無異議。詎余作丁當時
    未按此協議將系爭土地所有權「全部」移轉予原告，僅願移
    轉系爭土地所有權之二分之一予原告，復因原告並未取得自
    耕農身分，依當時法令無法將系爭土地所有權移轉登記予原
    告名下，不得已下，原告只好指定訴外人林金進為登記名義
    人，將系爭358 土地所有權二分之一登記在林金進名下，約
    定日後系爭土地得移轉登記予原告時，再由林金進將之移轉
    登記予原告。
  (二)承前所述，原告依法雖應享有系爭土地「全部」之所有權，
    惟因時日既已久遠，且余作丁業已逝世，原告不願再深究余
    作丁之責任，然因系爭土地已成為兩造所分別共有，共有人
    之應有部分為原告二分之一，被告公共同有二分之一，而系
    爭土地並無民法第823 條第1 項但書所定因物之使用目的不
    能分割或契約定有不能分割之期限，今兩造既不能達成協議
    分割，爰提起本訴請求裁判分割。
三、證據：提出買賣合約書、證明書、桃園縣大溪鎮地政事務所
    土地登記手抄謄本、地籍圖、複丈成果圖、余作丁之除戶戶
    籍謄本、與系爭土地同段372-8 地號土地登記謄本、系爭土
    地土地登記謄本各乙件為證。
乙、被告己○○、寅○○、庚○○○、子○○○方面：
一、聲明：同意原告主張之分割方案。
二、陳述：對分割方案沒有意見。
丙、被告午○○○方面：
一、聲明：原告之訴駁回。
二、陳述：不同意原告所提分割方案，因為茶園的地被原告剷平
    ，所以地政測量土地時因找不到正確的分界點，所以測量的
    結果是錯誤的，其主張要把分界點在系爭土地釘清楚，其始
    能知悉所分得土地位於何處。
三、證據：提出切結書暨土地使用權同意書及另筆土地分割協議
    書各1 件為證。
丁、被告戊○○、戌○○方面：
    其未於言詞辯論期日到場，惟據其於準備程序中到場所為聲
    明、陳述如下：
一、聲明：原告之訴駁回。
二、陳述：請求就系爭土地現物分配，不同意原告起訴時主張之
    變價分配。
戊、被告丑○○方面：
    其未於言詞辯論期日到場，惟據其於準備程序中到場所為聲
    明、陳述稱：其暫不表示意見。
己、被告丙○○方面：
    其未於言詞辯論期日到場，惟據其於準備程序中到場所為聲
    明、陳述稱：如要變價分配，請求依市價出售系爭土地，勿
    以拍賣方式為之。
庚、被告甲○○、辰○○、未○○、申○○、卯○○、巳○○等
    未於言詞辯論期日到場，亦未提出書狀作何聲明或陳述。
辛、本院依職權函調系爭358 土地之土地登記謄本，並勘驗現場
    ，囑託桃園縣大溪地政事務所測量系爭土地。
    理  由
甲、程序方面：
一、被告戊○○、甲○○、丑○○、辰○○、未○○、申○○、
    卯○○、戌○○、丙○○、巳○○等，未於言詞辯論期日到
    場，核無民事訴訟法第386 條所列各情形，爰依原告之聲請
    ，由其一造辯論而為判決。
二、按當事人死亡者，訴訟程序在有繼承人、遺產管理人或其他
    依法令應續行訴訟之人承受其訴訟以前當然停止。聲明承受
    訴訟，應提出書狀於受訴法院，由法院送達於他造。民事訴
    訟法第168 條、第176 條。查被告癸○○○於本件訴訟中之
    91年7 月3 日死亡，而其配偶先於被告癸○○○死亡，又其
    子女原有5 人，惟其中陳美容亦先於被告癸○○○死亡，僅
    遺有子女未○○、申○○得繼承原應由陳美容繼承自被告癸○○○之遺產，有戶籍謄本6 件在卷可參（見本院卷(二)第11
    、214-223 頁）。上情復據被告癸○○○之繼承人寅○○及
    被告午○○○、庚○○○、子○○○到庭陳述無訛（見本院
    卷(二)第115 、185 頁），堪信為真正。是應由未○○、申○○於代位繼承原應由其母陳美容繼承自被告癸○○○之遺產
    後，與被告癸○○○所遺其餘4 名子女即寅○○、丑○○、
    辰○○、卯○○同列被告癸○○○之繼承人（下稱被告寅○○等6 人）。次查，被告乙○○亦於本件訴訟進行中之92年
    1 月25日死亡，而其繼承人僅有巳○○1 人，有戶籍謄本2
    件在卷足考（見本院卷(二)第28、208 頁），亦堪認定。再查
    ，本件原告並已具狀聲明由被告寅○○等6 人承受被告癸○○○之訴訟；由被告巳○○承受被告乙○○之訴訟（見本院
    卷第(二)213 、214 、66、67頁），核與上開規定尚無不合，
    應予准許。
乙、實體方面：
一、原告主張：系爭161-3 土地、358 土地為訴外人泰山製磚廠
    、陳何時妹向訴外人余作丁所購買，再輾轉由伊買得，又因
    余作丁未依當時協議辦理系爭土地「全部」所有權之移轉登
    記，致伊僅取得系爭土地應有部分二分之一之所有權，另應
    有部分二分之一之所有權則為余作丁（於64年5 月22日死亡
    ）之繼承人即被告所公同共有，故系爭土地現為兩造所分別
    共有。又兩造共有之系爭土地，並無因物之使用目的不能分
    割之情形，亦無不分割之約定，惟迄今仍無法協議分割。再
    被告乙○○死後，其繼承人巳○○尚未就其對系爭土地之所
    有權辦理繼承登記等之事實，業據提出與伊所述相符之買賣
    合約書、證明書、桃園縣大溪鎮地政事務所土地登記手抄謄
    本、地籍圖、複丈成果圖、余作丁除戶戶籍謄本、系爭土地
    土地登記謄本各乙件為證（見本院卷(一)第11-37 頁，卷(二)第
    256 頁，卷(三)第49-56 頁），並經本院依職權函調系爭358
    土地之土地登記謄本，復依職權勘驗系爭土地，囑託桃園縣
    大溪地政事務所測量系爭土地並繪製複丈成果圖，有土地登
    記謄本、勘驗筆錄在卷可稽（見本院卷(一)第194-195 ，卷(二)
    第92-94 、133-137 、167-168 頁），且為曾經到庭之被告
    所不爭執。而被告甲○○、辰○○、未○○、申○○、卯○○、巳○○已於相當時期受合法之通知，既未於言詞辯論期
    日到場，亦未提出書狀作何聲明、陳述以供本院審酌，是本
    院調查上開事證結果，堪信原告前揭主張之事實為真正。
二、按各共有人得隨時請求分割共有物，但因物之使用目的不能
    分割或契約定有不分割之期限者，不在此限；共有物之分割
    ，依共有人協議之方法行之，分割之方法不能協議決定者，
    法院得因任何共有人之聲請，命為原物分配於各共有人，民
    法第823 條第1 項、第824 條第1 項、第2 項分別定有明文
    。次按，裁判上定共有物分割之方法，法院本有自由裁量權
    ，不受任何人主張之拘束，除應斟酌各共有人之利害關係及
    共有物之性質外，尚應斟酌共有物之使用現狀、價值、經濟
    效用以及全體共有人之利益均等及公平原則以公平決定之。
    經查：
  (一)系爭161-3 、358 土地之地目均為旱，使用地類別均為農牧
    用地，均屬農地無訛。又系爭土地上均無建物或地上物，有
    前述本院勘驗筆錄附卷可查（見本院卷(二)第94頁），尚無因
    物之使用目的不能分割之情形。又系爭161-3 土地分割後，
    雖兩造共有人依本件分割方案（詳後述）所取得之土地面積
    均小於0.25公頃（2,500 平方公尺），然因本件系爭土地係
    89年1 月4 日前之共有土地，依農業發展條例第16條第1 項
    第3 款之規定，不受分割後每人所有面積不得少於0.25公頃
    之限制。再兩造亦未定有不得分割之協議，且無法協議分割
    。從而，原告依前開規定，請求本院裁判分割系爭土地，並
    無不合，應予准許。
  (二)再按，因繼承、強制執行、公用徵收或法院之判決，於登記
    前已取得不動產物權者，非經登記，不得處分其物權，民法
    第759 條定有明文。復按，法院裁判分割共有物而以原物分
    配於各共有人時，係使共有關係變更為單獨所有，其性質為
    共有人間應有部分之交換，自屬處分行為，如係變賣共有物
    而以價金分配於共有人，即係以處分共有物為分割之方法，
    均以共有人之處分權存在為前提，如果共有人就共有物並無
    處分權可資行使，法院即無從基此為裁判分割；是在共有不
    動產之共有人中有人死亡時，於其繼承人未為繼承登記以前
    ，固不得分割共有物，惟在同一訴訟中請求其餘共有人分割
    共有物及合併請求未辦理繼承登記之共有人辦理繼承登記，
    不但符合訴訟經濟原則，且與民法第759 條及強制執行法第
    130 條規定之旨趣無違（最高法院69年台上字第1134號、69
    年台上字第1012號判例意旨參照）。查，被告巳○○之被繼
    承人乙○○已於92年1 月25日死亡，惟被告巳○○迄未就乙○○對系爭土地之所有權辦理繼承登記等之事實，業如前述
    ，則依上揭法律規定及說明，原告於本件分割共有物之請求
    中，併請求被告巳○○應就被繼承人乙○○所有之系爭161-
    3 、358 土地所有權公同共有二分之一部分，辦理繼承登記
    ，自亦有據，應予准許。
  (三)次查，被告係因繼承而公同共有系爭161-3 、358 土地，其
    內部間並無應有部分，無從分割，故仍應維持公同共有。又
    原告就系爭土地有應有部分二分之一之所有權，而與被告分
    別共有之。因此，本件分割方案即應以將系爭2 筆土地均依
    面積各等分為2 筆土地後，由原告單獨取得系爭2 筆土地各
    二分之一部分土地，餘由被告保持公同共有為原則，始能符
    合全體共有人之利益均等和公平原則，並使系爭土地保持最
    大完整性，而保有最大之經濟價值。而本件分割方案之產生
    ，係先經本院會同兩造囑託桃園縣大溪地政事務所測量人員
    先行就系爭土地測繪出複丈成果圖後（見本院卷(一)第194-19
    8 頁），再依原告提出之分割方案將系爭2 筆土地之分割線
    測繪於其上（見本院卷(二)第93-98 頁）。其中就系爭161-3
    土地繪製分割線後之複丈成果圖（即附圖一），其分割方式
    為到場之兩造所認可，並均同意由原告取得其上編號161-3
    部分土地，面積為529 平方公尺，由被告取得其上編號161-
    3A部分土地，面積為528 平方公尺，並保持公同共有。被告
    所取得土地其面積雖少於原告所取得者1 平方公尺，惟觀之
    分割後原告所取得之土地較為狹長，且略呈三角形之形狀，
    而被告分割後取得之土地其形狀則近似完整之梯形，較為方
    正，應較原告所取得者略具使用價值，是本院認兩造間尚無
    因此而生以價金補貼之必要。至於系爭358 土地依原告所提
    分割方案所繪製之分割線，因原告以鄰地同地段372-8 地號
    土地亦為伊所有，為求2 筆土地得以合併使用，而請求取得
    南方二分之一部分土地（見本院卷(二)第103-105 頁），然因
    有一條道路穿越北方二分之一部分土地，被告亦請求取得南
    方二分之一之土地，故反對系爭358 土地之分割方案。經本
    院於準備程序中，再依被告午○○○所提出之分割方案，改
    以南北向之分割線，將系爭358 土地分為東、西2 部分，其
    具體方式經到場兩造（包含被告午○○○）同意後，即以系
    爭358 土地鄰地359 地號土地東南角最深入系爭358 土地之
    1 點向下拉出一分割線，使兩部分之土地面積均等（見本院
    卷(二)第281 、286 ，卷(三)第20、21頁），而繪製出附圖二之
    複丈成果圖，原告同意取得其上編號358B部分土地，到場之
    被告同意取得其上編號358A部分土地（並保持公同共有），
    面積均為2,546 平方公尺，而依兩造所取得之土地其形狀、
    位置等情審酌之，應可認兩造所取得之土地使用價值、經濟
    性均應大致相等。是系爭161-3 、358 土地之上開分割方案
    （即如主文第2 項、第3 項所示），應認係符合全體共有人
    之利益均等和公平原則，並能保有系爭共有物之最大經濟價
    值，而屬合法、適當、公平之分割方法。
  (四)至被告午○○○雖以：因為茶園的地被原告剷平，所以地政
    測量土地時因找不到正確的分界點，所以測量的結果是錯誤
    的，其主張要把分界點在系爭土地釘清楚，其始能知悉所分
    得土地位於何處等語，反對本件之分割方案。惟查，被告午
    ○○○就桃園縣大溪地政事務所所測繪之複丈成果圖，業於
    91年12月10日準備程序中到庭表示並無意見等語（見本院卷
    (一)第212 頁），且本件就系爭358 土地之分割方案即係採取
    被告午○○○所提出之分割圖所繪製，亦如前述，復其又未
    能就本件複丈成果圖有何錯誤提出具體證明以實其說，被告
    午○○○上開辯稱：地政人員之測量有誤云云，本院自難憑
    採。另被告午○○○辯稱地政人員未將分割線於現場標明，
    其無從知悉所分得土地何在乙節，核屬本件確定後，地政人
    員如何將系爭土地分割成果套用於系爭土地、如何立其界址
    之問題，而與本件應如何分割系爭土地無涉，被告午○○○
    此部分辯詞，亦無可採。
三、按因共有物分割、經界或其他性質上類似之事件涉訟，由敗
    訴當事人負擔訴訟費用顯失公平者，法院得酌量情形，命勝
    訴之當事人負擔其一部，民事訴訟法第80條之1 定有明文。
    分割共有物具有非訟事件性質，查系爭土地既因兩造無法達
    成分割協議，原告因而提起訴訟，而兩造各自主張之分割方
    法，僅供法院參考，由法院命為適當之分配，縱法院認原告
    請求分割共有物為有理由，因兩造均因系爭土地之分割而互
    蒙其利，依上開說明，本院認本件訴訟費用應由兩造按應有
    部分比例負擔始為公平，爰判決如主文第3 項所示。
四、本件事證已臻明確，兩造其餘之主張、陳述及所提之證據資
    料，核與判決結果無何影響，爰不一一論述，附此敘明。
五、據上論結，原告之訴為有理由，依民事訴訟法第385 第1 項
    前段、第78條、第80條之1 ，判決如主文。
中    華    民    國    95    年    2     月    27    日
                  民事第二庭審判長法  官  劉克聖
                                  法  官  張震武
                                  法  官  范明達
以上正本係照原本作成
如對本判決上訴須於判決送達後10日內向本院提出上訴狀
中    華    民    國    95    年    3     月    2     日
                                  書記官  李燕枝


司法院資訊處製作；財團法人民間司法改革基金會備份。
